【裁判字號】    97,上易,73
【裁判日期】    970331
【裁判案由】    重利
【裁判全文】
臺灣高等法院臺南分院刑事判決          97年度上易字第73號
    上  訴  人  臺灣嘉義地方法院檢察署檢察官
    被      告  乙○○
                丙○○
上列上訴人因被告等重利案件，不服臺灣嘉義地方法院九十六年
度易字第七二一號中華民國九十六年十一月三十日第一審判決（
起訴案號：臺灣嘉義地方法院檢察署九十六年度偵字第八三三四
號；併辦案號：同署九十六年度偵字第九一００號），提起上訴
，被告等於本院行準備程序進行中，就被訴事實均為有罪之陳述
，經本院裁定進行簡式審判程序後，本院判決如下：
    主      文
原判決撤銷。
乙○○共同犯重利罪，計七罪，各處有期徒刑貳月，如易科罰金
均以新台幣壹仟元折算壹日，扣案之行動電話機具（不含SIM卡
）壹支及放款名單壹紙均沒收。應執行有期徒刑伍月，如易科罰
金以新台幣壹仟元折算壹日，扣案之行動電話機具（不含SIM卡
）壹支及放款名單壹紙均沒收。
丙○○共同犯重利罪，計七罪，各處有期徒刑貳月，如易科罰金
均以新台幣壹仟元折算壹日，扣案之行動電話機具（不含SIM卡
）壹支及放款名單壹紙均沒收。應執行有期徒刑肆月，如易科罰
金以新台幣壹仟元折算壹日，扣案之行動電話機具（不含SIM卡
）壹支及放款名單壹紙均沒收。
    事      實
一、乙○○、丙○○二人以共同及重利之犯意，先於求才令及蘋
    果日報上刊登借款廣告，並以「周先生」之名義自居及以號
    碼為0000000000號之行動電話為聯絡工具，先後
    乘他人急迫之機會，而以年息百分之四百三十二至百分之六
    百不等之重利，將金錢借貸予他人，因而取得與原本顯不相
    當之重利，其二人犯行如下：
  (一)於民國九十六年九月六日，在嘉義市○區○○里○○鄰○○
    街一三０號丁○○住處，乘丁○○因急需金錢繳納醫藥費及
    小孩註冊費，而撥打上開電話向其二人借款之機會，貸款新
    台幣（以下同）三萬五千元予丁○○，約定每十日為一期，
    每期利息為五千元，並當場預扣第一期利息五千元後，再交
    付三萬元予丁○○，計以年息約百分之五百十四左右之重利
    ，將金錢借貸予丁○○，因而取得與原本顯不相當之重利，
    丁○○並簽發面額各為一萬七千五百元之本票二紙，連同身
    分證一併交予乙○○、丙○○二人收執以供擔保，之後乙○○、丙○○二人並陸續向丁○○收取數期利息。另又於民國
    九十六年十月五日，在上開丁○○住處，乘丁○○因急需金
    錢，而撥打上開電話向其二人借款之機會，貸款一萬五千元
    予丁○○，約定每十日為一期，每期利息為二千五百元，並
    當場預扣第一期利息二千五百元後，再交付一萬二千五百元
    予丁○○，計以年息百分之六百之重利，將金錢借貸予丁○○，因而取得與原本顯不相當之重利，丁○○並簽發面額各
    為一萬五千元之本票二紙，連同身分證一併交予乙○○、丙○○二人收執以供擔保，之後乙○○、丙○○二人並陸續向
    丁○○收取數期利息。
  (二)於民國九十六年八、九月間某日，在嘉義市○○街五０五號
    三樓之八己○○之住處，乘己○○因急需金錢作生意，而撥
    打上開電話向其二人借款之機會，先後三次分別貸款二萬五
    千元、二萬五千元、三萬元予己○○，約定每十日為一期，
    每期每萬元利息為一千二百元，並均當場預扣第一期利息後
    ，再交付其餘貸款金額予己○○，計以年息百分之四百三十
    二之重利，將金錢借貸予己○○，因而取得與原本顯不相當
    之重利，己○○並先後簽發面額分別為二萬五千元、二萬五
    千元、二萬五千元、五千元之本票共四張，連同身分證一併
    交予乙○○、丙○○二人收執以供擔保。
  (三)於民國九十六年九月間某日，在嘉義市○○○街四十二之一
    號甲○○之住處，乘甲○○因急需金錢付材料費，而撥打上
    開電話向其二人借款之機會，貸款二萬五千元予甲○○，約
    定每十日為一期，每期每萬元利息為一千二百元，並當場預
    扣第一期利息後，再交付其餘貸款金額予甲○○，計以年息
    百分之四百三十二之重利，將金錢借貸予甲○○，因而取得
    與原本顯不相當之重利，甲○○並簽發面額與貸款金額相同
    之本票一紙予乙○○、丙○○二人收執以供擔保。
  (四)於民國九十六年九月間某日，在臺南縣後壁鄉茄苳村五十八
    之二十八號戊○○（已於民國九十六年十月十六日更名為詹
    清富）之住處，乘戊○○因急需金錢付預定之飯店費用，而
    撥打上開電話向其二人借款之機會，貸款三萬元予戊○○，
    約定每十日為一期，每期每萬元利息為一千二百元，並當場
    預扣第一期利息後，再交付其餘貸款金額予戊○○，計以年
    息百分之四百三十二之重利，將金錢借貸予戊○○，因而取
    得與原本顯不相當之重利，戊○○之妻林意芳並簽發面額與
    貸款金額相同之本票，連同戊○○之身分證一併交予乙○○
    、丙○○二人收執以供擔保。
  (五)嗣於民國九十六年十月十七日下午二時四十分許，乙○○與
    丙○○二人在嘉義市○○街與廣寧街之華南銀行前廣場，向
    丁○○收取利息時，為警當場查獲，並扣得其二人所有供犯
    罪用即紀錄貸款人姓名用之放款名單一紙及乙○○所有供犯
    罪用即聯絡用之行動電話機具一支（不含門號為00000
    00000號之SIM卡），因而查悉上情。
二、案經嘉義市警察局第一分局移送台灣嘉義地方法院檢察署檢
    察官偵查起訴。
    理      由
一、本件被告二人所犯均為死刑、無期徒刑、最輕本刑為三年以
    上有期徒刑以外之罪，且於本院行準備程序進行中，就被訴
    事實均為有罪之陳述，經告知其簡式審判程序之旨，並聽取
    其二人與檢察官之意見後，業經本院裁定進行簡式審判程序
    ，並記明筆錄在卷（見本院卷第四十九頁筆錄），是依刑事
    訴訟法第二百七十三條之二之規定，本件証據調查不受刑事
    訴訟法第一百五十九條第一項、第一百六十一條之二、第一
    百六十一條之三、第一百六十三條之一及第一百六十四條至
    第一百七十條規定之限制，合先敘明。
二、上開犯罪事實業據被告乙○○、丙○○二人坦承不諱，核與
    証人丁○○於警詢中証述之情節相符，此外並有放款名單一
    紙、丁○○簽發之本票正本四張、丁○○領回身分証一張之
    贓物認領保管單一紙、己○○簽發之本票影本四張、甲○○
    簽發之本票影本一張、林意芳（按即戊○○之配偶）簽發之
    本票影本一張、戊○○之身分証影本一紙、己○○之身分證
    影本一紙及被告二人與己○○、戊○○、丁○○等人和解之
    和解書各一紙在卷及行動電話機具一支扣案可稽，足証被告
    二人上開自白顯無瑕疵，且與事實相符，其二人上開犯行，
    洵堪認定。
三、核被告二人所為均係犯刑法第三百四十四條之重利罪，其二
    人就上開犯行均有犯意之聯絡及行為之分擔，均為共同正犯
    。按民國九十五年七月一日施行之刑法，係為杜絕僥倖之犯
    罪心理及基於刑罰公平原則之考量，並避免易致鼓勵犯罪之
    誤解等原因，始刪除第五十六條連續犯之規定。是行為人反
    覆實行之犯罪行為茍係在刑法修正施行後者，因法律之修正
    已生阻斷連續犯之法律效果，除認應合於接續犯、繼續犯、
    集合犯等實質上一罪關係而以一罪論處外，基於一罪一罰之
    刑罰公平性，自應併合處罰。而所謂「集合犯」，係指立法
    者所制定之犯罪構成要件中，本即預定有數個同種類行為而
    反覆實行之犯罪而言。至於是否為「集合犯」之判斷，客觀
    上自應斟酌法律規範之本來意涵、實現該犯罪目的之必要手
    段、社會生活經驗中該犯罪必然反覆實行之常態及社會通念
    等情形；另主觀上則視其反覆實施之行為是否出於行為人之
    一個犯意，並秉持刑罰公平原則，加以判斷之，以符合立法
    者之意向，否則失之寬鬆之結果將使刪除連續犯之規定，失
    其立法之本旨，亦有違刑罰公平之原則。本件觀諸刑法第三
    百四十四條「乘他人急迫、輕率或無經驗貸以金錢或其他物
    品，而取得與原本顯不相當之重利者」之規定，依其構成要
    件文義衡之，實無從認定立法者本即預定該犯罪之本質，必
    有數個同種類行為而反覆實行之集合犯行，且向多人多次取
    得與原本顯不相當之重利，其各次行為依一般社會健全觀念
    ，在時間差距上，可以分開，在刑法評價上，則各具獨立性
    ，每次行為皆可獨立成罪，足見重利罪，難認係集合犯，行
    為人於刑法修正施行後多次重利之犯行，自應採一罪一罰，
    始符合立法本旨。是本件被告二人上開事實欄所載先後二次
    貸款予丁○○、三次貸款予己○○、一次貸款予甲○○、一
    次貸款予戊○○，共計七次重利之犯行，自應依一罪一罰之
    原則，分論併罰，各論以重利罪七罪，始符合立法本旨，原
    審公訴檢察官於審理中更正起訴書之見解認應依集合犯論以
    一罪（見原審卷第二十四頁筆錄），容有未洽。
四、併辦意旨另以：被告乙○○、丙○○二人於民國九十六年八
    月三十一日下午三時許，在嘉義市○○街一六三號前，乘賴
    玉梅家中生計無法維持急需金錢週轉之機會，貸款二萬元予
    賴玉梅，約定每十日為一期，每期利息三千元，並當場預扣
    第一期利息後，再交付其餘貸款一萬七千元予賴玉梅，賴玉
    梅並當場簽發面額二萬元之本票一紙予乙○○、丙○○二人
    收執以供擔保，另乙○○、丙○○之後並陸續向賴玉梅收取
    三期利息，二人即以此方式取得與原本顯不相當之重利，嗣
    於民國九十六年十一月二十日十時二十分許，在嘉義縣民雄
    鄉○○村○○街十巷六十四號乙○○住處為警查獲，因認被
    告二人涉犯刑法第三百四十四條之重利罪。經查：本件被告
    二人被訴上開如事實欄所載之七次重利犯行，應依一罪一罰
    之原則，分論併罰，而難認係集合犯，已如前述，則併辦意
    旨所指被告二人貸款予賴玉梅之重利犯行，自與本件起訴論
    罪科刑之犯行無實質上一罪或裁判上一罪之關係，本院自難
    就併辦意旨所指被告二人犯行併予審理，是被告二人此部分
    犯行應退回原檢察官另行偵辦，併此敘明。
五、原審以被告二人罪証已明確，因予論罪科刑，固非無見，惟
    查：本件被告二人被訴七次重利犯行，應依一罪一罰之原則
    ，分論併罰，而難認係集合犯，已如前述，原審疏未詳查致
    認係集合犯，因而論以一罪，容有未洽，是檢察官以被告二
    人貸款予賴玉梅之重利犯行，與本件起訴論罪科刑之犯行，
    係屬集合犯之實質上一罪關係，應併予審理，原判決漏未併
    予審理為由，因而提起本件上訴，雖無理由，惟原判決既有
    上開可議之處，自應由本院將原判決予以撤銷改判，期臻妥
    適。爰審酌被告乙○○之教育程度為國中畢業、被告丙○○
    之教育程度為高中肄業，其二人均正值壯年，且肢體健全，
    竟不思以勞動獲取報酬，其二人貸與金錢所獲得之重利，對
    社會交易秩序所造成之損害，以及其二人均無前科，素行尚
    佳，事後均已坦承犯行，知所悔悟，且已與被害人丁○○、
    戊○○、己○○三人達成和解，取得其等之諒解，有和解書
    三紙在卷可稽，另原審公訴檢察官請求判處被告乙○○有期
    徒刑四月、被告丙○○有期徒刑二月，被告丙○○係受僱於
    被告乙○○而為本件重利犯行及其他一切情狀，分別對其二
    人量處如主文第二項、第三項所示之刑，並定應執行刑及諭
    知易科罰金之折算標準。另扣案之行動電話機具一支，業據
    被告乙○○供稱係其所有，且供本件犯罪聯絡之用，另放款
    名單一紙亦據被告丙○○供稱係其二人所有，且供本件犯罪
    即紀錄貸款人姓名之用，爰均依刑法第三十八條第一項第二
    款之規定諭知沒收；至門號0000000000號之SIM
    卡，業據被告乙○○供稱非其所有，係其向朋友所借等語明
    確，爰未併予宣告沒收；另扣案之丁○○簽發之本票四張，
    係供丁○○借款擔保之用，而非被告二人所有之物，爰未併
    予宣告沒收，附此敘明。
據上論斷，應依刑事訴訟法第三百六十九條第一項前段、第三百
六十四條、第二百九十九條第一項前段、第二百七十三條之一第
一項、刑法第二十八條、第三百四十四條、第四十一條第一項前
段、第五十一條第五款、第三十八條第一項第二款、刑法施行法
第一條之一，判決如主文。
本案經檢察官張太龍到庭執行職務。
中    華    民    國    97    年    3     月    31    日
                  台灣高等法院台南分院刑事第四庭
                                審判長法  官 吳志誠
                                      法  官 陳珍如
                                      法  官 羅心芳
以上正本證明與原本無異。
不得上訴。
                                      書記官 周美莉
中    華    民    國    97    年    4    月      1    日
中華民國刑法第344條（重利罪）
乘他人急迫、輕率或無經驗貸以金錢或其他物品，而取得與原本
顯不相當之重利者，處1年以下有期徒刑、拘役或科或併科1千元
以下罰金。


司法院資訊處製作；財團法人民間司法改革基金會備份。
